【裁判字號】    98,訴,1823
【裁判日期】    981130
【裁判案由】    所有權移轉登記
【裁判全文】
臺灣板橋地方法院民事判決              98年度訴字第1823號
原      告  甲○○
訴訟代理人  邱南嫣律師
被      告  丁○○
訴訟代理人  曹詩羽律師
            蔡順雄律師
被      告  己○○
            巳○○○
                        5號2.
            卯○○○
                        號2樓.
            壬○○○
            庚○○
            癸○○
            丑○○
            子○○
                        號
            戊○○
            丙○○
            寅○○
兼上11人共同
訴訟代理人  辛○○
                        樓
上列當事人間請求所有權移轉登記事件，經本院於民國98年11月
2日言詞辯論終結，判決如下：
    主  文
確認被告丁○○就坐落臺北縣三重市○○○段頂崁小段七八四—
二號土地，面積三三八平方公尺，權利範圍全部之優先承買權不
存在。
被告己○○、巳○○○、卯○○○、壬○○○、庚○○、癸○○
、丑○○、子○○、戊○○、丙○○、寅○○、辛○○應將坐落
臺北縣三重市○○○段頂崁小段七八四—二號土地，面積三三八
平方公尺，權利範圍全部之土地所有權移轉登記予原告。
訴訟費用由被告丁○○負擔二分之一，餘由被告己○○、巳○○○、卯○○○、壬○○○、庚○○、癸○○、丑○○、子○○、
戊○○、丙○○、寅○○、辛○○負擔。
    事實及理由
一、程序方面：
  (一)按訴狀送達後，原告不得將原訴變更或追加他訴。但請求之
    基礎事實同一者；擴張或減縮應受判決事項之聲明者；訴訟
    進行中，於某法律關係之成立與否有爭執，而其裁判應以該
    法律關係為據，並求對於被告確定其法律關係之判決者，不
    在此限，民事訴訟法第255 條第1 項第2 款、第3 款、第6
    款分別定有明文。查原告起訴時，其訴之聲明本為原告給付
    新臺幣（下同）15萬元於被告丁○○之同時，被告應將坐落
    臺北縣三重市○○○段頂崁小段784-2 號土地，面積338 平
    方公尺，權利範圍全部（下稱系爭土地）之土地所有權移轉
    登記予原告。嗣於本院審理中，變更其訴之聲明為：(一)確認
    被告丁○○就系爭土地，由被告己○○、巳○○○、卯○○○、壬○○○、庚○○、癸○○、丑○○、子○○、戊○○
    、丙○○、寅○○、辛○○（下稱被告己○○等12人）出售
    與原告之買賣行為所生之公同共有人優先承買權不存在。(二)
    被告己○○等12人應將系爭土地之所有權移轉登記予原告。
    核原告上揭所為，就變更後訴之聲明第1 項部分，係屬訴之
    追加，惟原告之追加既係因被告丁○○於本件審理中抗辯渠
    就系爭土地有優先承買權存在，並已依法行使，然此為原告
    所否認，而被告丁○○是否已合法行使渠之優先承買權，乃
    攸關原告起訴請求辦理系爭土地之所有權移轉登記有無理由
    事項，即本件訴訟之裁判係以該法律關係為據，且上開追加
    部分亦係起因於原告與被告己○○等12人間就系爭土地所為
    之買賣行為，堪認其請求之基礎事實係屬同一，則依上說明
    ，雖被告丁○○已表示不同意之旨，仍不在禁止之列。申言
    之，原告上揭所為追加，於法並無不合，應予准許。至於變
    更後訴之聲明第2 項部分，核其所為，乃係減縮應受判決事
    項之聲明者，揆之前揭法條規定，亦不在禁止之列，併應准
    許。
  (二)按確認法律關係之訴，非原告有即受確認判決之法律上利益
    者，不得提起；所謂即受確認判決之法律上利益，係指法律
    關係之存在否不明確，原告主觀上認其在法律上地位有不妥
    之狀態存在，且此種不妥之狀態，能以確認判決將之除去者
    而言（最高法院52年台上字第1240號判例意旨參照）。查本
    件原告主張渠與被告己○○等12人間就系爭土地訂有買賣契
    約，並已依法通知系爭土地之公同共有人即被告丁○○確認
    是否行使土地法34條之1 所規定之優先承買權。因原告與被
    告丁○○間就是否已合法行使優先承買權乙節存有爭執，致
    原告基於與被告己○○等12人間所為買賣契約之買受人地位
    處於不安之狀態，且此不安之狀態，得以本件確認判決將之
    除去，是原告自有提起本件確認之訴之法律上利益，以上均
    合先敘明。
二、原告起訴主張：
  (一)緣系爭土地本係被繼承人林李所有，嗣被繼承人林李於
    民國62年5 月21日死亡後，由訴外人林雄卿、林偉卿、林顯
    卿、被告己○○、辛○○、巳○○○、卯○○○依繼承而公
    同共有。惟公同共有人之訴外人林顯卿嗣於88年11月19日死
    亡，其權利即由被告丙○○、戊○○2 人依法繼承，並於98
    年5 月14日完成繼承登記；另公同共有人之訴外人林偉卿於
    94年10月26日死亡，其權利嗣係由被告丁○○、寅○○依法
    繼承，並於98年5 月14日完成繼承登記；以及公同共有人之
    訴外人林雄卿於97年5 月28日死亡，其權利由被告壬○○○
    、癸○○、丑○○、子○○、庚○○等5 人依法繼承，並於
    98年5 月14日完成繼承登記。
  (二)又承前所述，系爭土地於96年間，乃係由訴外人林雄卿、被
    告己○○、辛○○、巳○○○、卯○○○、丙○○、戊○○
    、丁○○、寅○○等9 人所公同共有，而於96年11月17日之
    際，系爭土地公同共有人之訴外人林雄卿、被告己○○、巳
    ○○○、卯○○○、辛○○、戊○○、丙○○等7 人與原告
    簽立不動產買賣契約書，雙方約定以系爭土地之全部權利範
    圍（面積338 平方公尺）為買賣標的，買賣總價款為420 萬
    元，並由原告依該不動產買賣契約書第3 條第(一)款約定，於
    簽署而成立該不動產買賣契約書之同時給付賣方（共7 房份
    ）每房30萬元。另因系爭土地之買賣所生之土地增值稅、辦
    理所有權移轉登記之登記費、罰鍰、書狀費、工本費、印花
    稅、登記代理人費用以及辦理被繼承人林李繼承移轉登記
    之登記費、罰鍰、書狀費、工本費、印花稅、登記代理人費
    用，依該不動產買賣契約書第5 條第(一)款約定，係由原告即
    買受人負擔，而辦理林李繼承移轉登記之費用共計30萬元
    ，本件買賣登記代理人費用為10萬元整，並約由買方負擔土
    地仲介費用100 萬元；嗣復應被告寅○○之要求，與之再行
    協議，而同意另多給付被告寅○○40萬元，資為被告寅○○
    同意協同辦理繼承登記與所有權移轉登記之代價，被告寅○○並因此於上揭不動產買賣契約書上簽名用印同意出賣。前
    揭被告己○○等12人以上開條件出售系爭土地全部予原告後
    ，曾於98年5 月19日臚述前揭出售系爭土地之內容與條件並
    隨函檢附該「不動產買賣契約書」後，寄發板橋國慶郵局第
    00166 號存證信函予被告丁○○，依法通知被告丁○○於收
    受該存證信函後10日內覆知是否依「同一條件」行使土地法
    第34條之1 規定之優先承購權乙事。而被告丁○○係於98年
    6 月6 日收悉該存證信函，則被告丁○○如欲行使優先承購
    權，依法即應自98年6 月7 日起算之10日內（即至遲於98年
    6 月16日前）向被告己○○等12人所共同指定之代理人即訴
    外人辰○○小姐為行使該優先承購權之意思表示，然被告丁○○係於98年6 月16日始寄發其欲行使優先承購權之臺北北
    門郵局第3081號存證信函，且該存證信函係於98年6 月17日
    上午11時55分方送達於訴外人辰○○小姐，則依非對話意思
    表示之生效時點，被告丁○○所為行使優先承購權之意思表
    示顯然已逾期。易言之，被告丁○○以非對話（即存證信函
    書面）之方式就系爭土地為行使優先承購權之表示到達相對
    人代理人（即訴外人辰○○小姐）時，既已逾法定之10日期
    間，則被告丁○○之優先購買權依法即應視為放棄。
  (三)況衡酌被告丁○○所寄發之臺北北門郵局第3081號所謂表示
    優先承購意願之存證信函內容：「…基本上本人茲於法定期
    間內以本存證信函向台端等表是優先承購意願，惟台端等前
    述存證信函有關仲介費用100 萬元與原先貴我雙方所談內容
    不符且與社會仲介行情更屬悖離，又其他關於被繼承人林李
    女士之繼承費用30萬元及被告寅○○要求須額外給付40萬
    元…等亦有所不明，尚請台端等收信後予以釐清。」所示，
    顯然被告丁○○並未接受出賣之共有人與他人所訂契約或他
    人承諾之一切條件，自非依同一條件行使優先承購權，故被
    告丁○○即非合法行使其優先承購權，則於出售土地共有人
    所定之期限經過後，其優先承購權亦應即行消滅。
  (四)綜上所述，被告丁○○之優先承購權既應視為放棄或應認已
    行消滅，則原告與被告己○○等12人間所簽訂之買賣契約即
    確定有效成立，被告己○○等12人自應依買賣契約履行出賣
    人之義務。為此，爰對被告丁○○提起本件確認優先承買權
    不存在訴訟，暨依原告與被告己○○等12人間所為買賣契約
    法律關係，訴請被告己○○等12人履行買賣契約，辦理所有
    權移轉登記，並聲明求為判決：(1)確認被告丁○○就坐落臺
    北縣三重市○○○段頂崁小段784-2 號土地，面積338 平方
    公尺，由被告己○○等12人出售與原告之買賣行為所生之公
    同共有人優先承買權不存在。(2)被告己○○等12人應將坐落
    臺北縣三重市○○○段頂崁小段784-2 號土地，面積338 平
    方公尺，權利範圍全部之土地所有權移轉登記予原告
三、被告丁○○以下列情詞，資為抗辯，並聲明求為判決：原告
    之訴駁回。
  (一)土地法第34條之1 執行要點第11點第2 款之解釋、適用，應
    係10日內以書面付郵即為已足，而非10日內即應將書面送達
    於通知之共有人，故被告丁○○之優先承購權應已合法成立
    ，其理由如下：
  (1)本法條第4 項所稱之優先購買權，依下列規定辦理：(二)徵求
    他共有人是否優先承購之手續，準用土地法第104 條第2 項
    規定，即優先購買權人於接到出賣通知後10日內不表示者，
    其優先購買權視為放棄。土地法第34條之1 執行要點第11點
    第2 款定有明文。原告主張被告丁○○於98年6 月6 日收悉
    原證4 之存證信函，至遲即應於98年6 月16日前向其他共有
    人行使優先承購權之意思表示，然被告丁○○行使優先承購
    權之存證信函於98年6 月17日方送達於訴外人辰○○云云；
    惟前開土地法第34條之1 執行要點第11點第2 款之規定係「
    接到出賣通知後10日內不表示者」，其優先購買權視為放棄
    。而被告丁○○於98年6 月16日即以原證5 之臺北北門郵局
    存證信函第3081號為優先承購之表示，即於收受通知後10日
    內已表示，並非法律條文規定之「10日內不表示者」。
  (2)又法律規定之不變期間例如上訴期間、抗告期間等，均有司
    法院在途期間表之適用，除了上訴期間20日之不變期間外，
    尚需加入在途期間。而前開條文因非向法院行使上訴權、抗
    告權，或固無在途期間之適用。惟於書信往來之郵政實務上
    ，仍存有付郵寄送之時間，如公同共有人丑○○住於日本千
    葉縣船橋市大穴北1-22-13 ，依在途期間表應有37天之在途
    期間，則設若本件係公同共有人丑○○自日本發出優先承購
    之通知，及設若有居住更遠甚至戰亂地區之公同共有人，則
    即使於收到通知之當日即發函表示優先承購，惟送達對造時
    卻誠早已超過10日。更何況，於收到通知之後，還要加上籌
    措巨款及斟酌考慮之時間，則受通知之人之籌款時間、考慮
    時間、付郵時間尚需端示通知人之送達地為何，來做不同之
    調整且即算調整亦恐難於10日內送達，豈非怪哉？而法律之
    合理性是對個案一體適用。是以，土地法第34條之1 執行要
    點第11點第2 款之解釋、適用，自應係10日內付郵為表示之
    發信主義即為已足，而非10日內即應將書面送達於通知之公
    同共有人，才不至發生因不同之通知人而有不同之籌款、考
    慮、付郵時間。
  (3)依此，被告丁○○既已於98年6 月16日即已付郵，且依原證
    2 之不動產買賣契約書約定：「第2 條：雙方議定土地總價
    款為420 萬元。……第5 條稅費負擔：(一)本土地增值稅由買
    方負擔。……(三)買賣所有權移轉登記之登記費……由買方負
    擔。林李繼承移轉登記之登記費……由買方負擔。(五)所有
    權移轉登記、林李繼承移轉登記之登記代理人代辦費用，
    由買方負擔。」，故不動產買賣契約係約定買賣價金為420
    萬元，以及土地增值稅、林李繼承移轉登記之登記費、所
    有權移轉登記、林李繼承移轉登記之登記代理人代辦費用
    由買方負擔之買賣條件，被告丁○○已於上開付郵之存證信
    函內，表示願意以上開條件優先承購，惟登記費、代辦費之
    金額尚須經匯算始能確認，自應認被告丁○○之優先承購權
    應已合法成立
  (二)退萬步言之，出賣系爭土地之公同共有人於98年5 月19日寄
    發板橋國慶郵局第00166 號存證信函予被告丁○○時，並未
    以出賣系爭土地之同樣條件通知被告丁○○，被告丁○○並
    無表示承買或放棄承買之可言，故原告主張被告丁○○已逾
    期始行使優先承買權云云，顯無理由，蓋依最高法院之實務
    見解，他共有人之優先承買權，必須出賣共有物之共有人將
    出賣之同樣條件通知他共有人後，他共有人始有表示承買或
    放棄承買之可言；而他共有人須表明願依共有物出賣時之同
    樣條件購買，始得優先購買。本件原告雖主張曾於98年5 月
    19日寄發板橋國慶郵局第00166 號存證信函予被告丁○○，
    依法通知被告丁○○是否依「同一條件」行使土地法第34條
    之1 規定之優先承購權。惟被告丁○○行使優先購買權之意
    思表示逾法定之10日期間始送達於訴外人辰○○，依法即應
    視為放棄云云。然而，觀之原證4 之存證信函，其內容為：
    「二、本案出售條件為整筆土地420 萬元整，共分7 房份…
    …本人等約定由買方支付林李繼承費用計30萬元……本土
    地買賣須執行土地法第34條之1 之法定程序，其衍生相關費
    用概由買方負擔，其中代書費為10萬元，又本土地買賣之土
    地仲介費由買方負擔仲介費為100 萬元，並約定於土地增值
    稅單核定後送件前時給付，又因本件土地所有權人之一乃寅
    ○○先生要求需額外給付40萬元，始同意會同辦理繼承登記
    與買賣移轉，故買賣價金總價為460 萬元暨仲介費100 萬元
    、代書費40萬元、土地增值稅、相關印花稅、規費、郵資費
    等。」、「三、台端得以同一價格優先承購……」等語。而
    依原證2 之不動產買賣契約書則係約定：「第2 條：雙方議
    定土地總價款為420 萬元。……第5 條稅費負擔：(一)本土地
    增值稅由買方負擔。……(三)買賣所有權移轉登記之登記費…
    …由買方負擔。林李繼承移轉登記之登記費……由買方負
    擔。(五)所有權移轉登記、林李繼承移轉登記之登記代理人
    代辦費用，由買方負擔。」等語。故該不動產買賣契約乃係
    約定買賣價金為420 萬元，以及土地增值稅、林李繼承移
    轉登記之登記費、所有權移轉登記、林李繼承移轉登記之
    登記代理人代辦費用由買方負擔之買賣條件。惟前開存證信
    函之買賣條件竟然較原證2 之不動產買賣契約多支付被告寅
    ○○40萬元之買賣價金，及系爭土地之仲介費用100 萬元，
    且關於林李繼承費用30萬元及代書費用10萬元之依據及計
    算方式為何亦誠屬不明。足見出賣系爭共有物之共有人於98
    年5 月19日寄發板橋國慶郵局第00166 號存證信函予被告丁○○時，並未以出賣系爭土地之同樣條件通知被告丁○○，
    更自行加入不動產買賣契約所未約定之40萬元價金及100 萬
    元仲介費，被告丁○○自無表示承買或放棄承買可言。且雖
    於不動產買賣契約約定買方應負擔移轉登記之代辦費用，惟
    存證信函第3 頁直指代書費用為40萬元，超乎一般行情甚多
    ，亦未提出任何單據或計算式，此種包裹式之通知實非法律
    規定之原意，被告丁○○並無表示承買或放棄承買可言。是
    以，原告主張被告丁○○逾法定期間10日始行使優先承買權
    云云，顯無理由。
  (三)另公同共有人之一即被告丑○○並未於原證4 之存證信函簽
    名或蓋章，縱令被告丁○○依原證4 之存證信函向訴外人辰
    ○○行使優先承購權，被告丁○○與公同共有人丑○○間亦
    未成立買賣契約，益徵原證4 之存證信函於法不合，原告主
    張被告丁○○逾期行使優先承買權云云，並無理由。蓋依原
    告原證1 之土地登記謄本，系爭土地共有13位公同共有人，
    而原證4 之存證信函係以各共有人之名義向被告丁○○發出
    ，且於存證信函後以訴外人辰○○為表示購買意願之收受代
    理人。惟公同共有人之一即被告丑○○並未於原證4 之存證
    信函簽名或蓋章，是公同共有人即被告丑○○並未將出賣系
    爭土地之同樣條件通知被告丁○○，公同共有人丑○○亦未
    委任訴外人辰○○為表示購買意願之收受代理人，故原證4
    之存證信函並非原證2 不動產買賣契約出賣共有物即系爭土
    地之共有人全部通知被告丁○○是否願意優先承購之表示，
    縱令被告丁○○依原證4 之存證信函向訴外人辰○○為行使
    優先承購，被告丁○○與公同共有人即被告丑○○之間亦未
    成立買賣契約，足見原證4 之存證信函於法不合，原告主張
    被告丁○○逾期行使優先承買權云云，應無理由。
  (四)本件不動產買賣契約雖於96年11月17日簽訂，但於該不動產
    買賣契約簽立前後，訴外人辰○○、乙○○等即曾數次與被
    告丁○○洽談系爭土地之買賣條件，當時訴外人辰○○、乙○○等即表示有關系爭土地包含仲介費、辦理繼承登記及代
    書費用等共為50萬元。是以被告丁○○於接獲原證4 存證信
    函內指仲介費100 萬、代書費用40萬，實與訴外人辰○○、
    乙○○等告知之50萬（含仲介費、登記規費及代書費）差之
    甚遠。故被告丁○○始於原證5 之存證信函表示，伊有優先
    承購之意願，「惟……仲介費100 萬元與原先貴我雙方所談
    內容不符且與社會仲介行情更屬悖離……尚請台端等收信後
    予以釐清」等語。是被告丁○○原證5 之存證信函確已表示
    其優先承購之意願，惟仲介費、代書費未能於原證4 存證信
    函所附之不動產買賣契約書知悉，故尚待釐清而已，足見被
    告丁○○係表示願以同一條件對系爭土地行使優先承買權。
    復依「稽徵機關核算97年度執行業務者收入標準」，地政士
    辦理繼承登記之費用直轄市為8000元，在縣為6500元，亦足
    證本件代書費確係與一般行情相差甚遠。再者，社會仲介行
    情係依買賣價金由賣方支付3 ％及由買方支付2 ％，金額較
    大時尚可再予酌減，此乃大眾所認知之事實，而本件買賣價
    金為420 萬，仲介費卻高達100 萬，已高達買賣價金之23％
    ，亦顯不合理，自應認被告丁○○已於收受出賣通知10內表
    示以同一條件承購，故原告主張被告丁○○之優先承購權不
    存在云云，應不足採。
  (五)次者，原告並未與被告丁○○訂立買賣契約，亦未支付買賣
    價金予被告丁○○，則原告請求其他共有人即被告己○○等
    12人將系爭土地之所有權全部移轉登記予原告乙節，亦應無
    理由。蓋被告丁○○並非本件不動產買賣契約之相對人，故
    該不動產買賣契約對被告丁○○自不生拘束。原告雖與系爭
    土地之其他公同共有人全體即被告己○○等12人簽訂該不動
    產買賣契約，惟就被告丁○○公同共有系爭土地之權利，並
    未訂立買賣契約，亦未支付買賣價金，則原告何以能以訴之
    聲明第2 項請求其他共有人全體即被告己○○等12人將系爭
    土地之所有權全部移轉登記予原告？自應無理由。況公同共
    有關係未終止前，各公同共有人應不得處分其潛在之應有部
    分，益證原告請求其他共有人全體即被告己○○等12人將系
    爭土地之所有權全部移轉登記予原告，應無理由。蓋本件之
    公同共有人係因繼承而公同共有系爭土地，在公同共有關係
    終止前即指分割遺產前，各公同共有人之權利範圍係系爭土
    地之全部，且本件公同共有關係於依民法第1172條、第1173
    條等規定分割遺產前，各共有人之應有部份之權利範圍為何
    亦不明確，是以於公同共有關係未終止前，各公同共有人應
    不得處分其潛在之應有部分，此並有附件5 至附件6 之實務
    見解可稽，故原告請求其他共有人全體即被告己○○等12人
    將系爭土地之所有權全部移轉登記予原告，自無理由。
  (六)又依實務見解，意定代理人應以本人名義並表明代理意旨，
    其代理行為始對本人發生效力；且如未以本人名義，惟本人
    已將授權之事通知相對人，仍對本人發生效力，是為隱名代
    理。本件原告雖主張被告壬○○○為被告丑○○之代理人，
    代理被告丑○○對被告丁○○發出原證4 之存證信函確認是
    否行使優先承買權。惟被告壬○○○並未載明代理意旨，被
    告丁○○亦不知悉被告壬○○○為被告丑○○之代理人。故
    原證4 之存證信函對被告丑○○應不生效力，即被告丑○○
    並未將出賣系爭土地之同樣條件通知被告丁○○，被告丑○○亦未委任訴外人辰○○為表示購買意願之收受代理人，即
    原證4 之存證信函並非原證2 不動產買賣契約出賣共有物之
    共有人全部通知被告丁○○是否願意優先承購之表示，縱令
    被告丁○○依原證4 之存證信函向訴外人辰○○為行使優先
    承購，被告丁○○與共有人之一即被告丑○○間亦未成立買
    賣契約，足見原證4 之存證信函於法不合，原告主張被告丁○○逾期行使優先承買權云云，為無理由。
四、被告己○○等12人雖對於原告之請求，均表示無意見，且同
    意辦理移轉登記，以及陳稱確實有委託訴外人辰○○代為寄
    發存證信函通知被告丁○○確認是否行使優先承購權乙事。
    訴外人辰○○所寄發之存證信函是渠等之意思，其內容所載
    之買賣情形，就是實際的買賣情形等語，惟仍聲明求為判決
    ：原告之訴駁回。
五、原告主張系爭土地本係被繼承人林李所有，嗣被繼承人林
    李於62年5 月21日死亡後，即由訴外人林雄卿、林偉卿、
    林顯卿、被告己○○、辛○○、巳○○○、卯○○○依繼承
    而公同共有。惟公同共有人之訴外人林顯卿、林偉卿、林雄
    卿又分別於88年11月19日、94年10月26日、97年5 月28日死
    亡，渠等之權利並各由被告丙○○、戊○○；被告丁○○、
    寅○○；被告壬○○○、癸○○、丑○○、子○○、庚○○
    依法繼承，且渠等並已於98年5 月14日完成就系爭土地之繼
    承登記乙節，為被告所不否認，並有土地登記第二類謄本在
    卷可稽（見本院卷第14頁至第17頁），堪信為真。原告另主
    張依前所述，系爭土地於96年間係由訴外人林雄卿、被告己○○、辛○○、巳○○○、卯○○○、丙○○、戊○○、丁○○、寅○○等9 人所公同共有，且於96年11月17日之際，
    系爭土地公同共有人之訴外人林雄卿、被告己○○、巳○○○、卯○○○、辛○○、戊○○、丙○○等7 人（後因繼承
    關係及被告寅○○之加入，出賣人變為被告己○○等12人）
    曾與原告訂定不動產買賣契約書，雙方約定以系爭土地之全
    部權利範圍（面積338 平方公尺）為買賣標的，買賣總價款
    為420 萬元，另因被告寅○○要求增為460 萬元，以及因系
    爭土地買賣所生之土地增值稅、辦理所有權移轉登記暨繼承
    登記之一切規費等費用、登記代理人之代書費用、土地仲介
    之仲介費用等均由買受人即原告負擔。嗣出賣人即被告己○○等12人業於98年5 月19日臚述前揭出售系爭土地之條件與
    內容，並隨函檢附該「不動產買賣契約書」後，寄發板橋國
    慶郵局第00166 號存證信函予被告丁○○，依法通知被告丁○○於收受該存證信函後10日內覆知是否依「同一條件」行
    使土地法第34條之1 規定之優先承購權乙事。惟被告丁○○
    雖有回覆，但已逾期，且所回覆之內容亦非表示願以同一條
    件承購之意，依法被告丁○○之優先購買權自應已視為放棄
    等情，固亦據提出不動產買賣契約書、付款支票、板橋國慶
    郵局第00166 號存證信函暨其雙掛號回執、臺北北門郵局第
    30 81 號存證信函暨其信封、收受證明等附卷為憑（見本院
    卷第18頁至第33頁），然為被告丁○○所否認，並以前揭情
    詞置辯。是以本件兩造之爭執要旨，首在於被告丁○○之優
    先承購權是否存在及是否業已合法行使乙節，以下析述之。
六、按土地法第34條之1 第4 項規定：「共有人出賣其應有部分
    時，他共有人得以同一價格共同或單獨優先承購。」同條第
    5 項規定：「前4 項規定，於公同共有準用之。」其立法意
    旨在於兼顧共有人之權益，使共有物有效利用。同條第1 項
    所稱共有土地或建築改良物之處分，如為讓與該共有物，即
    係讓與所有權。是不動產如屬公同共有者，其讓與自得依土
    地法第34條之1 第5 項準用同條第1 項、第4 項之規定（司
    法院大法官會議釋字第五六二號解釋參照）為之。申言之，
    上開優先承購權，於公同共有之法律關係，應有適用，否則
    倘認公同共有並無應有部分，而不得準用土地法第34條之1
    第4 項規定，同條第5 項即無實益。系爭土地於96年間，係
    為訴外人林雄卿、被告己○○、辛○○、巳○○○、卯○○○、丙○○、戊○○、丁○○、寅○○等9 人所公同共有。
    嗣系爭土地之公同共有人即訴外人林雄卿、被告己○○、巳
    ○○○、卯○○○、辛○○、戊○○、丙○○等7 人於96年
    11月17日與原告簽訂不動產買賣契約書（下稱系爭買賣契約
    ），將系爭土地全部出售予原告，其後訴外人林雄卿死亡，
    由被告壬○○○、癸○○、丑○○、子○○、庚○○等人繼
    承其權利義務，而公同共有人即被告寅○○嗣後亦表同意出
    賣，並於系爭買賣契約上簽章確認乙節，有土地登記第二類
    謄本、系爭買賣契約及繼承系統表等在卷可稽，依上說明，
    被告己○○等12人與原告間就系爭土地所為之系爭買賣契約
    ，顯已符合土地法第34條之1 第5 項準用同條第1 項規定，
    則依土地法34條之1 第5 項準用同條第4 項規定，為公同共
    有人之被告丁○○就系爭土地自有優先承購權。被告丁○○
    雖舉附件6 至8 之最高法院裁判、臺灣高等法院裁判及內政
    部之行政函釋，主張公同共有人於未分割共有物之前，因尚
    無應有部分，既無應有部分，自無土地法第34條之1 第5 項
    準用同條第1 項、第4 項之適用，故被告丁○○應無所謂優
    先承購云云。然依土地法第34條之1 規定及司法院大法官會
    議釋字第562 號解釋，既認定公同共有之不動產出售時，公
    同共有人得行使優先承購權，本件自不受上開裁判意旨及行
    政函釋之拘束。被告己○○等12人既係出售系爭土地全部，
    被告丁○○為公同共有人之一，自得行使優先承購權，併先
    指明。
七、被告丁○○雖亦辯稱渠業已合法行使優先承購權，自無所謂
    視為放棄可言，抑且被告己○○等12人所為確認被告丁○○
    是否行使優先承購權之通知，因欠缺被告丑○○之蓋章，以
    及並非係以與系爭買賣契約之同一條件為通知，自應不生通
    知之效力，則被告丁○○當亦無所謂表示承買或放棄承買之
    可言云云置辯。為查：
  (一)按土地法所定土地或建築改良物共有人之優先承購權，目的
    既在減少共有人數，簡化共有物之使用關係，則土地法第34
    條之1 第4 項所稱：「共有人出賣共有土地或建築改良物之
    應有部分時，他共有人得以同一價格共同或單獨優先承購」
    者，應指他共有人於共有人出賣共有土地或建築改良物時，
    對於該共有人有請求以同樣條件訂立買賣契約之權而言（最
    高法院52年台上字第3504號判例、65年台上字第853 號判例
    、69年度台上字第2946號判決、86年度第792 號判決意旨參
    照）。土地法第34條之1 第4 項規定之優先承購權，既係指
    「同一條件」之優先承購權而言，則所謂「同一條件」，即
    應係指出賣之共有人與他人間所訂契約條件或他人承諾之條
    件全部而言，故出賣之共有人與他人所訂契約或承諾之一切
    條件，優先承購權人必需均表示接受，始有合法行使優先承
    購權可言，如有一部分不接受，其優先承購權即非合法行使
    ，而於擬售系爭土地之共有人限定期限過後，其優先承購權
    即應認已歸消滅。而本件關於原告與被告己○○等12人間就
    系爭土地所為之買賣，渠等彼此間約定之買賣條件，依證人
    林周寶鳳、辰○○、乙○○於本院審理時分別到庭所為證述
    （見本院卷第54頁；第127 頁反面至第129 反面；第130 頁
    至第131 頁反面），乃為買賣價金包括嗣後另同意給付予被
    告寅○○之40萬元在內，共計460 萬元，且本件買賣之賣方
    即被告己○○等12人原則上係屬『賣清』之性質，即賣方除
    依系爭買賣契約第5 條第2 款需負擔登記完竣前所產生之田
    賦、地價稅、工程受益費或已積欠之稅捐外，其餘凡有關土
    地增值稅、買賣所有權移轉登記之登記費、罰鍰、書狀費、
    工本費及印花稅等以及所有權移轉登記之登記代理人代辦費
    用，均係由買方負擔，此觀系爭買賣契約第5 條第3 款、第
    5 款之規定自明。此外，又由於系爭土地係屬被告等人因繼
    承而取得，故尚需辦理繼承登記事宜，而有支出辦理繼承移
    轉登記之登記費、罰鍰、書狀費、工本費及印花稅等以及辦
    理繼承移轉登記之登記代理人代辦費用之必要，此部分依系
    爭買賣契約第5 條第3 款、第5 款規定亦係需由買方負擔。
    另因系爭土地之買賣乃係透過被告己○○等12人主動先與訴
    外人辰○○接洽，再透過訴外人辰○○之仲介，而尋得為買
    主之原告，且因被告己○○等12人係屬賣清性質，業如前述
    ，故有關訴外人辰○○之仲介費用部分，亦係約定由買方負
    擔，此觀證人林周寶鳳證稱：本件買賣之過程係由伊與辰○○接洽，原告是辰○○介紹的，仲介費是原告與辰○○之間
    的事，是原告要付的等語可得而知。依此，綜合上揭證人所
    為證述，再佐以系爭買賣契約之約定，足見系爭買賣之條件
    ，買方即原告除需負擔給付價金460 萬元之義務外，尚須負
    擔其餘有關土地增值稅、本件買賣所有權移轉登記相關規費
    等、辦理繼承登記相關規費等、本件買賣所有權移轉登記暨
    繼承登記之登記代理人代辦費用以及本件買賣仲介費用之支
    出，則所謂以同一條件優先承購，自係就上開同一條件為之
    。準此，被告己○○等12人依上開同一條件內容於98年5 月
    19日以板橋國慶郵局第00166 號存證信函通知被告丁○○確
    認是否以同一條件優先承購，該通知即難認係非以同一條件
    所為之通知，自應發生通知之效力。惟被告丁○○於接獲上
    開通知後，除未於10日內確答是否優先承購，依法應已視為
    放棄（詳後述）外，甚且依其於98年6 月16日以臺北北門郵
    局第3091號存證信函（已逾期，詳後述）所回覆之內容以觀
    （見本院卷第30頁），乃係謂：「基本上本人茲於法定期間
    內以本存證函向台端等表示優先承購意願，惟台端等前述存
    證信函有關仲介費100 萬元與原先貴我雙方所談內容不符且
    與社會仲介行情更屬悖離，又其他關於繼承林李女士之繼
    承費用30萬元及寅○○要求需額外給付40萬元....等亦有所
    不明，尚請台端收信後予以釐清。」等語，顯然除就本件買
    賣價金部分尚有意見外，就其他費用部分亦多所爭執，自難
    認渠係以同一條件表示優先承購。更何況，有關繼承費用30
    萬元、代書費用10萬元、仲介費用100 萬元以及所以額外給
    付被告寅○○40萬元等之緣由與過程，均業經證人乙○○於
    本院審理時證稱：本件買賣相關代書作業都是伊做的。本件
    是辰○○的朋友介紹伊幫辰○○作本件的代書業務。一開始
    伊只負責擬不動產買賣私契，就是原證2 ，因為伊事先知道
    這是繼承取得，還沒有辦理繼承登記，所以伊在契約上有特
    別註明，就是契約第3 條。簽約當天伊有在場，伊負責用印
    ，但是有一些繼承人沒有到，就是林顯卿及林偉卿的子女，
    後來伊有找到他們的繼承人寅○○、丙○○。簽約時是林雄
    卿、戊○○、辛○○、巳○○○、卯○○○、己○○等地主
    在場，後來才找到寅○○及丙○○。是林雄卿等6 人先簽約
    、用印，之後於找到寅○○及丙○○時，再補簽約、用印，
    所以最後在契約上簽名、用印的人有8 個。關於本件買賣的
    條件，因為伊聽辰○○說是賣清的，所以買賣價金寫420 萬
    元，稅費的負擔有寫土增稅買方負擔（第5 條），還有買賣
    所有的規費、代書費、罰鍰等都是買方負擔（第5 條）。換
    句話說，第5 條所列的除了第2 項以外，其他都是買方負擔
    。存證信函是伊幫忙發的，內容有和買方討論，伊有跟買方
    說伊的收費標準要列到存證信函中。伊的收費是代書費10萬
    元，辦理繼承費用30萬元。存證信函中提到仲介費是因為後
    來土地增值稅雖然沒有減免，但是因為不是只有單純做仲介
    ，還要整合，所以我們有要求要仲介費100 萬元，這是要給
    辰○○的。買方有同意100 萬元。當時因為希望能整合，節
    省土地增值稅，所以寅○○另外要求40萬元時，伊就把寅○○的要求告訴買方，買方有同意。寅○○是條件談好之後才
    補簽買賣私契。該存證信函的內容就是將整件買賣的過程及
    所約定的條件，不管有無書面的記載，都詳實紀錄在其內容
    中。買賣私契早就有提供給丁○○，但是後來找到寅○○，
    跟寅○○談的條件就沒有再跟丁○○講，但存證信函上有提
    到。在今年4 月份時也有跟丁○○針對土地增值稅的部分進
    行討論。但是後來因為買方沒有辦法接受丁○○所提出的條
    件，所以就放棄辦理土地增值稅的減免，直接辦理繼承。伊
    有跟丁○○說會依照土地法第34條之1 的規定通知他。一開
    始伊確實有跟丁○○講整個費用50萬元左右，但是伊一開始
    是把事情想的很簡單，完全不知道他們家的狀況，後來才發
    現很複雜。丁○○不知道有仲介費100 萬元的事，因為他是
    賣方，而這個案子是賣清的。但伊有跟丁○○說如果土地增
    值稅減免的話，就從減免的部分來支付伊等的費用，大概是
    200 萬元的一半，而丁○○說他也有功勞，所以他要分3 分
    之1 。丁○○知道買方方面要付代書費等費用，但是金額多
    少他不是很清楚，因為他是屬於賣方，他不用負擔，所以這
    個部分是伊跟買方去談的。本件伊確實係與買方談代書費10
    萬元、辦理繼承費用30萬元、仲介費用100 萬元。原證4 的
    存證信函，是賣方委託伊等才寄的，因為辰○○是受賣方全
    權委託。至於存證信函的內容，因為賣方是賣清的，所以他
    們只要求買賣價金，其他部分因為買賣契約上有寫買方付，
    所以須由伊等去跟買方談，所以伊等存證信函就必須把買賣
    價金及伊等跟買方之間的約定都寫清楚，因為其他共有人如
    果要買的話也是買方，所有條件都要讓其他共有人知道。所
    謂減免的一半費用是指整合的仲介費，不包括伊的代書費及
    辦理繼承的費用，而且這部分主要是給辰○○，伊也可能拿
    到一部分，因為伊也有幫忙整合等語綦詳。而被告丁○○雖
    一再質疑上開費用之金額甚不合理，買受條件過於苛刻云云
    ，惟被告丁○○既無法舉證證明上開約定係屬通謀虛偽意思
    表示之情形，自難僅因其個人之臆測，即遽認上揭買賣條件
    為不真實。易言之，本件並無原通知是否優先承購之買賣條
    件內容過於簡略，並未敘明相關買賣條件，致有妨礙共有人
    有效行使優先承購權之虞之情形，該通知即應認為合法，被
    告丁○○於收受通知後，僅得以上開同一之條件優先承購，
    抑或放棄優先承購，而不得為上開附有條件之優先承購表示
    。否則，即應認其未有就出賣之共有人與他人所訂契約或承
    諾之一切條件均表示接受。是承前所述，被告丁○○既有一
    部分不接受，自難認其優先承購權業已合法行使，且被告己○○等12人所為之限定期限10日復已經過（詳後），故本件
    自應認被告丁○○之優先承購權業歸消滅無訛。
  (二)次按土地法第34條之1 第4 項規定：「共有人出賣其應有部
    分時，他共有人得以同一價格共同或單獨優先承購。」，該
    條所謂之優先承購權，係指買賣契約訂約請求權而言，即必
    須優先承購權人為要約之表示後（即訂約之請求），經出賣
    人承諾時，買賣契約始為成立，倘出賣人不為承諾，需優先
    承購權人訴請其承諾，經法院判決確定視為其承諾後，買賣
    契約始視為成立。故該訂約之請求乃係屬要約性質，其效力
    之發生，自應適用關於意思表示之規定。又依民法第95條第
    1 項規定：「非對話而為意思表示者，其意思表示以通知達
    到相對人時發生效力」，所謂達到，係僅使相對人已居於可
    了解之地位即為已足，即指意思表示達到相對人之支配範圍
    內，相對人隨時可以了解其內容之客觀狀態而言。基此，若
    優先承購權人係以書信方式為優先承購之意思表示者，即需
    該書信已達到相對人之支配範圍內，相對人處於隨時可了解
    其內容之狀態，始可認為已達到而發生效力（58年台上字第
    715 號判例、75年度台抗字第255 號裁判參照）。被告丁○○雖一再抗辯關於渠所為優先承購之表示，應採發信主義，
    即被告丁○○僅需於10日內付郵為表示，即應認係於期限內
    為確答，無視為放棄可言云云，顯與上開意思表示生效規定
    不符，自不足採。
  (三)復按「土地法第34條之1 第4 項固規定：共有人出賣其應有
    部分時，他共有人得以同一價格共同或單獨承購。如優先購
    買權人知有共有人出賣其應有部分之事實而不儘速表示願意
    承買，其優先購買權，依本院所持之見解，固僅有債權之效
    力，惟共有人與原承買人間所訂買賣契約，究係處於不確定
    之狀態。故本條所定之優先購買權，仍宜參照土地法第104
    條第2 項之規定，解為於接到出賣通知後10日內不表示者，
    視為放棄」，有最高法院80年度台上字第2198號判決意旨可
    供參照，且業經內政部95年3 月29日修正頒布之「土地法第
    34條之1 執行要點」十一之(二)予以明定，是故如優先承購權
    人於接到出賣通知後10日內不表示者，依法即應視為放棄，
    且該10日之期間，因非屬民事訴訟法所規定訴訟關係人應為
    一定訴訟行為之期間，自無適用同法第162 條規定之餘地，
    故被告丁○○抗辯上開10日期間應扣除在途期間云云，亦屬
    無據。
  (四)另按土地法第34條之1 乃係就「共有人處分共有物（或設定
    用益物權）之處分條件」、「通知義務」與「優先承購權」
    所設之規定。其法條結構為：部分共有人依多數決原則（應
    有部分逾3 分之2 或人數合計過半）處分共有物者，就處分
    共有物之共有人而言，仍屬出賣其應有部分，故可適用第4
    項「應有部分優先承購權」之規定。又為保障其他共有人所
    享有之優先承購權，該處分共有物之共有人，應依第2 項規
    定，事先以書面記載「應有部分出賣予第三人之買賣條件」
    通知其他共有人，使其得以決定是否行使優先承購權。故第
    2 項「通知程序及告知義務履行」之規範目的，乃在確保僅
    有債權效力之優先購買權。違反通知義務致侵害其他共有人
    之權利者，僅生損害賠償之問題，並不影響處分之效力。據
    此，土地法34條之1 第1 項、第2 項及第4 項應一併觀察，
    不應割裂而分別解釋。因此，基於前揭規範目的，倘處分共
    有人中之1 人已對他共有人為通知者，即應足以保障其知的
    權利，並及時行使優先購買權；且土地法第34條之1 執行要
    點第8 點規定，亦僅針對通知程序、方式（書面通知或公告
    ）等事項另作補充，就通知主體（通知義務人）部分，尚無
    特別要求須「全體」同意處分之共有人，一併通知或分別通
    知，故自應認在足以確保他共有人知的權利之前提下，由部
    分同意處分之共有人通知亦無不可（另有最高法院39年台上
    字第448 號判例意旨可供參照）。準此，姑不論被告丑○○
    已全權授權被告壬○○○代為處理，有授權書在卷可稽（見
    本院卷第66頁），而被告壬○○○又完全授權訴外人辰○○
    代為處理，亦經被告壬○○○自承在卷（見本院卷第54頁反
    面），已堪認訴外人辰○○所代為寄發之原證4 存證信函並
    無被告丁○○所辯「未經出賣共有物之共有人全體所為」之
    瑕疵。何況，依前所述，現行法令就通知主體（通知義務人
    ）部分，既尚無特別要求須「全體」同意處分之共有人，一
    併通知或分別通知，而依其規範目的，又只需足以確保他共
    有人知的權利，得以及時行使優先承購權即可。則縱令欠缺
    被告丑○○之通知，惟原證4 之存證信函既已足使被告丁○○知悉系爭買賣之全貌，堪認足以確保其知的權利，對其優
    先承購權之行使並無妨礙，自不得僅因被告丑○○漏未於該
    存證信函上用印，即謂該通知不發生效力。被告丁○○辯稱
    因欠缺被告丑○○之用印，故該通知尚不生效力云云，同屬
    無可取。
  (五)綜上所述，被告丁○○抗辯被告己○○等12人所為確答是否
    行使優先承購權之通知並不合法，應不生效力云云，既不可
    採，且被告丁○○抗辯應採發信主義，及應有在途期間之適
    用云云，亦屬無據，而被告己○○等12人又係於98年5 月19
    日以板橋國慶郵局第00166 號存證信函通知被告丁○○確認
    是否行使優先承購權，且該存證信函被告丁○○係於98年6
    月6 日收受乙節，有上揭存證信函及其雙掛號回執在卷可按
    （見本院卷第25頁至第29頁），依上說明，被告丁○○至遲
    即應於同年月16日24時前確答是否優先承購，否則即應視為
    放棄。然被告丁○○係於98年6 月16日始以臺北北門郵局第
    3081號存證信函予以回覆，且該存證信函係於98年6 月17日
    方為被告己○○等12人之代理人即訴外人辰○○所收受，有
    該存證信函及收受證明在卷足參（見本院卷第30頁至第32頁
    ）。準此，姑不論其回覆之內容已難認係屬合法行使等情，
    業經認定如前，縱令係屬合法行使，其所為顯已逾越10日之
    期間，依法亦應視為放棄。是以原告主張被告丁○○之優先
    承購權應已視為放棄而消滅、不存在等語，自非屬無據，足
    堪採信。
八、末查，共有土地或建築改良物，其處分、變更及設定地上權
    、永佃權、地役權或典權，應以共有人過半數及其應有部分
    合計過半數之同意行之。但其應有部分合計逾3 分之2 者，
    其人數不予計算。土地法第34條之1 第1 項定有明文。上開
    規定依同法條第5 項規定，於公同共有並準用之。是不動產
    如屬公同共有者，其讓與自得依土地法第34條之1 第5 項準
    用同條第1 項之規定為之。又部分共有人依土地法第34條之
    1 第1 項規定，將共有土地之全部出賣於人，就同意出賣之
    共有人言，係出賣其自有之應有部分，並有權一併出賣未同
    意出賣之共有人之應有部分；此種處分權乃係基於實體法規
    定而發生，同意出賣之共有人並非代理未同意出賣之共有人
    與買受人訂立買賣契約，故未同意出賣之共有人與買受人間
    ，雖不發生何等法律關係（最高法院88年度台上字第1703號
    裁判意旨參照），惟同意出賣之共有人就系爭共有物與買受
    人間所定之買賣契約仍屬有效，且其所為處分當係屬有權處
    分。基此，原告與被告己○○等12人間就系爭土地所為之買
    賣，既符合土地法第34條之1 第5 項準用同條第1 項之規定
    ，已如前述，則依上說明，其買賣自屬有效，且被告己○○
    等12人係有權就系爭土地之全部為處分，原告自得訴請被告
    己○○等12人依買賣契約履行出賣人之義務，將系爭土地所
    有權全部移轉登記予原告，且被告己○○等12人對於原告此
    部分請求，亦表示同意移轉等語（見本院卷第53頁），自應
    認原告此一請求係屬於法有據，應予准許。被告丁○○雖仍
    抗辯原告並未與其訂立買賣契約，不得請求被告己○○等12
    人將系爭土地所有權全部移轉登記予原告云云，惟其所辯顯
    與土地法第34條之1 第1 項、第5 項之規定不符，自無可取
    。
九、從而，原告訴請確認被告丁○○就系爭土地由被告己○○等
    12人出售與原告之買賣行為所生之公同共有人優先承買權不
    存在以及主張依買賣契約之法律關係，被告己○○等12人應
    將系爭土地所有權全部移轉登記予原告，皆堪認係屬有據，
    為有理由，應予准許。
十、因本案事證已臻明確，兩造其餘主張、陳述及所提之證據暨
    攻擊防禦方法，經本院審酌後，認與本案判斷結果無影響，
    均毋庸再予一一審酌，附此敘明。
十一、結論：本件原告之訴為有理由，依民事訴訟法第78條、第
      85條第1 項，判決如主文。
中    華    民    國    98    年    11    月    30    日
                  民事第一庭    法  官  黃若美
以上正本係照原本作成
如對本判決上訴，須於判決送達後20日內向本院提出上訴狀
中    華    民    國    98    年    11    月    30    日
                                書記官  江怡萱


司法院資訊處製作；財團法人民間司法改革基金會備份。
